【裁判字號】    90,易,1096
【裁判日期】    900529
【裁判案由】    業務過失傷害等
【裁判全文】
臺灣高雄地方法院刑事判決                          九十年度易字第一九六號
    公  訴  人  臺灣高雄地方法院檢察署檢察官
    被      告  戊○○
右列被告因業務過失傷害案件，經檢察官提起公訴（八十九年度偵字第一七九０三號
），本院判決如左：
    主  文
戊○○從事業務之人，因業務上之過失傷害人，處有期徒刑肆月，如易科罰金，以參
佰元折算壹日。
    事  實
一、戊○○於民國八十九年二月間向勇貿企業有限公司（下稱勇貿公司）再承攬該公
    司承攬李長榮化學工業股份有限公司（下稱李長榮公司）位於高雄縣林園鄉○○○路十一號林園廠工場監視系統增設工程（工程編號一九九─Ｌ─０三九─０─
    ０）之管線配置及裝置監視系統工程，為從事工程監督業務之人，並僱用勞工乙○○在上址為配管、安裝之工作，明知勞工在高度在二公尺以上之高處作業而有
    墜落之虞者，應架設施工架等方法設置工作台，如設置工作台有困難時，應採用
    張掛安全網或使勞工確實使用安全帶、安全帽及其他必要之防護具，以避免引起
    墜落之危害，按當時客觀情形，並無不能注意之情事，竟疏未注意設置工作台或
    張掛安全網，且未使勞工乙○○使用安全帶或其他必要之防護具，而勞工乙○○
    本人亦疏未注意配戴安全帶或其他防止墜落之必要之防護具，致勞工乙○○於八
    十九年三月十日下午二時三十五分許，在上開工作場所離地面約四．二公尺高處
    施作配置管線工作時，不慎自管架上墜落地面，因而受有頭部外傷、第二腰椎爆
    裂性骨折之傷害。
二、案經乙○○訴由台灣高雄地方法院檢察署檢察官偵查起訴。
    理  由
一、訊據被告戊○○矢口否認有何業務過失傷害犯行，並辯稱：承攬人勇貿公司經理
    丙○○於勇貿公司向事業主李長榮公司承攬本件工程前，事先請被告預先估算管
    線配置及安裝所需金額，勇貿公司標得該工程後，丙○○叫被告雇請三、四名工
    人前來施作，被告及告訴人均為勇貿公司僱用之工人，被告僅係工頭身分，告訴
    人及被告均向勇貿公司領取薪水，被告並交付告訴人之身分資料予勇貿公司辦理
    勞工保險，勇貿公司於開工前對於被告及告訴人施以安全衛生訓練，工作現場之
    安全帶則由李長榮公司準備，每位工人視情況所需申領使用，勇貿公司派員在工
    作現場指揮、監督，案發當時被告不在現場，但勇貿公司經理丙○○在現場，告
    訴人工作時竟自己不取用安全帶，丙○○亦疏未監督告訴人取用，被告就告訴人
    所受傷害並無過失等語。經查：
（一）按刑法上所謂業務，係指以反覆同種類之行為目的之社會活動而言，亦即係以
      事實上執行業務為標準，而個人基於其社會地位繼續反覆所執行之事務，其主
      要部分之業務固不待論，即為完成主要業務所附隨之準備工作與輔助事務，亦
      應包括在內。最高法院二十九年上字第三三六四號、四十三年台上字第八二六
      號、七十一年度台上字第一五五○號判例可資參照。本件告訴人於偵訊及本院
      審理中迭次指訴：是被告雇用我去工作，約定日薪新台幣（下同）一千五百元
      ，我於八十九年二月二十一日上工第一天上午，由李長榮公司向我及其他人施
      以安全講習，告知我們要戴安全帽及安全帶，但工作場所只提供安全帽，未見
      安全帶，我的工資本應向被告領款，但直到事故發生時，我尚未領取工資，事
      故發生後，被告才給付我薪資及醫藥費各二萬元等語，而被告亦於本院審理中
      陳明：進入工作場所大門需配戴安全帽，另在控制室內有安全帶可供取用，我
      們若有需要就自己去拿等語（本院九十年四月十日訊問筆錄），而證人即勇貿
      公司法定代理人丁○○於偵查中陳稱：我將本件工程轉包給被告等語（八十九
      年度偵字第一八四九０號卷第三十七頁反面），另證人即勇貿公司經理丙○○
      於偵訊及本院審理中到庭結證稱：以前已與被告合作多次，本件工程由我負責
      並委由被告承作，我與被告口頭約定工程款十六萬元及完工期限，被告負責施
      工及供給契約規格之管線，勇貿公司則負責提供監視系統設備，至於被告要雇
      用何人、找幾人來施工及工人工資若干，勇貿公司均不過問，被告雇用之工人
      亦不需經勇貿公司同意，勇貿公司並未為被告雇用之工人辦理勞保，勇貿公司
      有提供安全帽及安全帶予被告，但不知被告雇用之工人有無使用，本案發生時
      ，我適巧在現場，當時告訴人只有配戴安全帽，並未配戴安全帶，被告於本件
      工程進行至一定之進度，已填單據向勇貿公司請款，工程款十六萬元已經被告
      具領完畢等語（上開偵查卷第三十八頁、第四十六頁、本院九十年四月十九日
      訊問筆錄），又證人即行政院勞工委員會南區勞動檢查所檢查員甲○○於本院
      審理中結證陳明：本案是由我負責承辦調查，我於八十九年八月三日製作被告
      談話紀錄時，被告陳述之內容如談話記錄所載等語（本院九十年五月一日訊問
      筆錄），證人甲○○並提出勇貿公司經濟部公司執照、營利事業登記證、李長
      榮公司工程合同、李長榮公司林園廠教育訓練人員簽到名冊、承攬商員工入廠
      名冊、安全衛生日誌、人員出入廠日報表各一份、談話紀錄七份、收據二紙附
      卷可參。再據被告於證人甲○○製作八十九年八月三日談話記錄時陳述：我出
      面向勇貿公司拿工程來做，我拿了工程後依市價合理分配給自己、乙○○、趙
      中盛等人，我只負責居間分配工作細目，及由何人做何事等語，則依據告訴人
      之指訴、被告上開供述、證人丁○○、丙○○、甲○○前揭證詞，及上開物證
      資料顯示，勇貿公司承攬李長榮公司林園廠工場監視系統增設工程（工程編號
      一九九─Ｌ─０三九─０─０），將管線配置及裝置監視系統工程，以十六萬
      元工程款交由被告再承攬，由被告負責施工及供給契約規格管線，勇貿公司則
      負責提供監視系統設備，被告自行決定如何雇工、施工，被告非受勇貿公司之
      授權雇用告訴人，而告訴人工資若干，勇貿公司亦無置喙之餘地等情，足證被
      告係向勇貿公司再承攬勇貿公司承攬李長榮公司本件工程，被告雇用告訴人前
      去施工，為告訴人之雇主之情，已足認定，被告辯稱其與告訴人均受僱於勇貿
      公司，被告為工頭一節，核與事實不符，自無可採。
（二）至被告及告訴人於施工第一天即八十九年二月二十一日上午八時三十分許至九
      時許，以承攬人勇貿公司員工之名義參加事業單位李長榮公司林園廠對承攬人
      勇貿公司之安全衛生訓練，及被告與告訴人進出工作場所均以承攬人勇貿公司
      勞工之名義登記一節，固有上開李長榮公司林園廠教育訓練人員簽到名冊、承
      攬商員工入廠名冊、安全衛生日誌、人員出入廠日報表各一份為證。然查，證
      人即李長榮公司工安課長林定華在行政院勞工委員會南區勞動檢查所檢查員甲○○於八十九年八月三日製作談話時陳明：李長榮公司係與勇貿公司訂立承攬
      契約，並對勇貿公司帶進工作場所之人員進行安全訓練，不清楚勇貿公司與告
      訴人之間之關係等語綦詳（見林定華八十九年八月三日談話紀錄）。又本件工
      程事業單位為李長榮公司，承攬人為勇貿公司等情，為被告所自承，且有李長
      榮公司工程合同一份在卷可證。本院參酌目前一般工程之承攬，多由承攬人向
      定作人標得工程後，再私下將該工程之全部或一部轉包予次承攬人承作之情形
      ，多有所見，本件承攬人勇貿公司將本件工程交由被告再承攬，未將此情告知
      事業單位李長榮公司，故而勇貿公司以次承攬人即被告，及被告雇用之工人即
      告訴人及趙中盛為該公司之工人，向李長榮公司申報為勇貿公司現場施工人員
      ，致李長榮公司以為被告及告訴人、趙中盛為勇貿公司之工人，而對彼等施以
      安全衛生訓練，並於管制入出廠時登記為勇貿公司之工人等情，堪以認定，被
      告執此辯稱其與告訴人均受雇於勇貿公司，洵非可採。
（三）按雇主對於有防止墜落之虞之作業場所引起危害，應有符合標準之必要安全衛
      生設備；又雇主對於在高度二公尺以上之處所進行作業，勞工有墜落之虞者，
      應以架設施工架等方法設置工作台，雇主設置工作台有困難時，應採取張掛安
      全網，使勞工使用安全帶等防止因墜落而致勞工遭受危險之措施；雇主對於高
      度在二公尺以上之高處作業，勞工有墜落之虞者，應使勞工確實使用安全帶、
      安全帽及其他必要之防護具；勞工安全衛生法第五條第一項第五款、勞工安全
      衛生設施規則第二百二十五條第一項、第二項、第二百八十一條第一項分別定
      有明文。本件被告為告訴人之雇主，已如前述，告訴人在高度為四．二公尺之
      高處作業，有墜落之虞，被告本應注意以架設施工架等方法設置工作台，如設
      置工作台有困難時，應採用張掛安全網或使告訴人確實使用安全帶、安全帽及
      其他必要之防護具，以避免引起墜落之危害，且按當時客觀情形，並無不能注
      意之情事。而被告於本院審理中自承：李長榮公司準備安全帶並置於控制室，
      由工人視情況所需前去申領使用，本件工程係由告訴人與另一名工人負責高空
      拉線等語（本院九十年四月十日訊問筆錄），雖與證人丙○○證述：勇貿公司
      有準備安全帽及安全帶交予被告使用等語（本院九十年四月十九日訊問筆錄）
      不符，然而不論安全帶究係由李長榮公司或勇貿公司所提供，然安全帶既已備
      妥以供勞工使用，而被告又為告訴人之雇用人，明知被告需在高處配置管線工
      作，竟疏未注意設置工作台、或張掛安全網、或使告訴人確實使用安全帶等防
      護具，則被告就告訴人於高處施工時墜落地面，自有過失甚明。至於告訴人從
      事高處作業，依其客觀情形，其本身應能預見有墜落之虞，且告訴人於本院審
      理中亦陳明：李長榮公司對我們施以安全衛生訓練講習時，有告訴我們需要配
      戴安全帽及安全帶等語（本院九十年四月十日訊問筆錄），足證告訴人明知在
      高處作業應配戴安全帶等防護具，以防止墜落，且能注意，應於高處作業時取
      用安全帶，竟疏未注意採取必要之防護措施，告訴人就其於施工時自高處墜落
      ，亦有過失，但仍不免被告上開應負過失責任之成立。
（四）被告雇用告訴人於右開時、地在距離地面約四．二公尺高處作業時，疏未注意
      於工作場所設置工作台、張掛安全網，及督促告訴人配帶安全帶等他必要之防
      護具，已如前述，致告訴人於施工中不慎自管架上墜落地面，因而受有頭部外
      傷、第二腰椎爆裂性骨折之傷害等情，為告訴人及被告所不否認，復有診斷證
      明書一紙附卷可證，堪信為真實，則告訴人之傷害結果，與被告之過失傷害行
      為間，具有相當因果關係。
二、核被告戊○○所為，係犯刑法第二百八十四條第二項前段業務過失傷害罪。爰審
    酌因被告一時失慮，執行業務時疏未注意在工作場所設置安全設備及防護具，致
    告訴人在高處施工時墜落地面，受有頭部外傷、第二腰椎爆裂性骨折之傷害，所
    受傷勢非輕，然告訴人就本件傷害結果之發生亦有過失，及被告迄未與告訴人達
    成民事和解等一切情狀，爰量處如主文所示之刑，並諭知易科罰金之折算標準。
    又修正前刑法第四十一條易科罰金之折算標準，業經總統於九十年一月十日公布
    為現行刑法第四十一條第一項，並於同年月十二日生效，依刑法第二條第一項前
    段從新從輕原則，應依修正後刑法第四十一條第一項前段之規定對於被告最為有
    利。
三、據上論斷，應依刑事訴訟法第二百九十九條第一項前段、刑法第二條第一項前段
    、第二百八十四條第二項前段、第四十一條第一項前段、罰金罰鍰提高標準條例
    第一條前段、第二條，判決如主文。
本案經檢察官周天畏到庭執行職務。
中      華      民      國      九十      年      五    月    二十九    日
                                  臺灣高雄地方法院刑事第四庭
                                      法  官  張  桂  美
右正本證明與原本無異。
如不服本判決，應於判決送達後十日內，向本院提出上訴狀。
                                      書記官  吳  金  霞
中      華      民      國九十      年      五    月    二十九    日


司法院資訊處製作；財團法人民間司法改革基金會備份。
